【裁判字號】    97,消債抗,228
【裁判日期】    980210
【裁判案由】    更生事件
【裁判全文】
臺灣板橋地方法院民事裁定           97年度消債抗字第228號
抗  告  人  甲○○原名：林純.
上列抗告人因消費者債務清理條例聲請更生事件，抗告人對於中
華民國97年11月28日本院97年度消債更字第1267號裁定提起抗告
，本院裁定如下：
    主  文
抗告駁回
抗告程序費用新臺幣壹仟元由抗告人負擔。
    理  由
一、本件抗告人聲請意旨略以：(一)抗告人因負欠債務，民國95年
    間與無擔保債權銀行達成協商，將債款分為120 期，利率0%
    ，每月繳納新台幣（下同）14,297元。惟因每月依協商條件
    應清償之金額高於抗告人每月之收入減去支出之餘額，實無
    法按期清償依協商條件每月應清償之金額，遑論維持最低基
    本生活，且抗告人配偶王世宗於96年6 月30日因無法擔任喬
    太公司所指派任務而遭解雇失業，全年無收入，加上女兒王
    韻婷亦在抗告人協商後於95年8 月開始上幼稚園而增加相關
    費用支出，致抗告人無力再依協商條件清償債務。(二)抗告人
    之支出明細前後差異甚鉅之原因在於抗告人之「財產及收入
    狀況說明書」之聲請前兩年內必要支出係估計抗告人本身所
    負擔之部分，補正後之資料乃全家之完整支出，其間本有不
    同，抗告人95、96年度2 年平均月收入新台幣2 萬4515元，
    扣除協商金額1 萬4297元尚餘1 萬218 元，而配偶王世宗95
    年度1 至12月份及96年度1 至6 月份平均月收入為2 萬6652
    元，扣除其協商金額1 萬4000元，尚餘1 萬2 652 元，夫妻
    2 人扣除協商餘額合計為2 萬2870元，實無法支應基本生活
    開銷5 萬8 318 元。至於支付婆婆零用金部分本難提供收據
    或證明文件。又抗告人本應將女兒於協商後開始上幼稚園所
    增加之費用於協商前事先列入評估，然抗告人當時確有列入
    評估，卻遭協商銀行拒絕，致抗告人在不得已之情況下簽立
    債務協商之協議書，抗告人並無因浪費、賭博或其他投機行
    為，致財產顯然減少或負擔過重之債務，而生更生之原因亦
    屬係因不可歸責於己之事由致未能依協商條件履行，為此提
    出更生與保全之聲請等語。原審駁回抗告人更生與保全之聲
    請，抗告人不服，提起抗告，併聲明：(一)原裁定廢棄，(二)准
    予更生與保全處分。
二、按債務人與金融機構協商成立者，不得聲請更生或清算，但
    因不可歸責於己之事由，致履行顯有重大困難者，不在此限
    ；本條例施行前，債務人依金融主管機關協調成立之中華民
    國銀行公會會員辦理消費金融案件無擔保債務協商機制與金
    融機構成立之協商，準用前項之規定，消費者債務清理條例
    第151 條第5 項、第6 項分別定有明文。又聲請更生或清算
    不合程式或不備其他要件者，法院應以裁定駁回之，但其情
    形可以補正者，法院應定期間先命補正，復為同條例第8 條
    所明定。次按，債務人與金融機構協商成立者，除因不可歸
    責於己之事由，致履行顯有重大困難外，不得聲請更生或清
    算，其立法意旨在避免債務人就已成立之協商任意毀諾，濫
    用更生或清算之債務清理程序，蓋因債務清償方案乃係經當
    事人行使程序選擇權所為之債務清理契約，債務人自應受其
    拘束。是以，債務清償方案成立後，債務人即應按其條件履
    行，不得任意毀諾，僅於其後因情事變更，致該方案履行困
    難甚或履行不能，且債務人就此並無可歸責之事由時，始能
    聲請更生或清算。
三、經查：
  (一)抗告人前曾依中華民國銀行公會會員辦理消費金融案件無擔
    保債務協商機制，與最大債權銀行中國信託商業銀行（下稱
    中國信託銀行）成立債務協商，約定自95年6 月起，分120
    期，利率0%，由抗告人每月10日繳納14,297元依各債權銀行
    債權金額比例清償各項債務，至全部清償為止，聲請人已依
    約還款11期，於96年5 月毀諾未繳等情，業據抗告人提出協
    議書、華南商業銀行存摺影本（即抗告人依協商還款紀錄）
    為證，並經中國信託銀行向本院陳報明確。是依首揭說明與
    規定，抗告人如欲聲請更生，就其毀諾須有本條例第151 條
    第5 項但書所稱之「不可歸責於己致履行顯有重大困難事由
    」方得提出。
  (二)抗告人雖主張其係因每月依協商條件應清償之金額高於聲請
    人每月收入減去支出之餘額，無法按期清償依協商條件每月
    應清償之金額，遑論維持最低基本生活云云。惟查：
  抗告人95、96年度之薪資所得淨額（已扣除扣繳稅額）分別
    為28萬1418元、30萬6951元，有抗告人提出之上開2 年度財
    政部臺灣北區國稅局綜合所得稅各類所得資料清單為證，以
    此計算，抗告人95年之平均月薪為2 萬3452元（28萬1418元
    ÷12月＝2 萬3452元），96年之平均月薪為2 萬5579元（30
    萬6951元÷12月＝2 萬5579元），均較其依協商條件每月應
    繳納之1 萬4297元為多，且抗告人自協商成立後迄至96年4
    月間，皆能依上開協商結果履行，亦據抗告人陳明在卷（見
    97年9 月30日民事陳報狀第1 頁），顯見抗告人於成立協商
    前後之經濟能力並無明顯變動，應有依原協商條件履行之能
    力。
  抗告人雖主張其配偶王世宗於96年6 月30日遭解雇失業，全
    年無收入，致抗告人無力再依協商條件清償債務等語，並提
    出離職服務證明正本1 紙在卷可稽，惟抗告人既係毀諾在先
    （96年4 月），其配偶失業於後（96年6 月30日），二者顯
    無關連，抗告人據為無法履行協商條件之不可歸責於己事由
    ，自非可取。
  抗告人於「財產及收入狀況說明書」之「聲請前2 年內必要
    支出」欄內記載支出租金每月1 萬8000元（抗告人分擔8000
    元）、醫療支出每月1000元、伙食費每月5000元、交通費每
    月1000元、教育費每月5000元（共2 萬元，以上皆包含受扶
    養子女王耀崧、王韻婷）。惟經本院命補正後，抗告人改稱
    平均每月須支出王耀崧學雜費7089元、王韻婷學雜費1 萬10
    83元、瓦斯費772 元、電費2,091 元、水費589 元、車貸13
    ,694 元 ，婆婆的零用金5,000 元、房租18,000元（共5 萬
    831 8 元，尚不含生活雜支），並提出石油氣費收據、電費
    通知及收據、水費通知及收據、學費繳費收據、安親班收費
    通知及繳費袋、房屋租賃契約書等用以佐證，但就車貸及婆
    婆的零用金部分，則未提出任何單據或證明文件。依抗告人
    之後補正所列金額（見97年9 月30日民事陳報狀附件2） ，
    其子王耀崧96年年度學雜費共4 萬443 元，平均每月3370元
    ，97年1 月至9 月學雜費共3 萬7534元，平均每月4170元；
    其女王韻婷96年度學雜費共6 萬1950元，平均每月5163元，
    97年1 月至9 月學雜費共4 萬8884元，平均每月5432元，與
    抗告人之前陳述，差異甚巨，抗告人有無據實控制及說明其
    必要支出狀況，已屬可疑，尚難盡信。況上開費用，屬家庭
    生活費用，抗告人配偶王世宗依法應共同負擔，而王世宗自
    96年失業至今以開計程車維生，扣除油費及車貸，每月收入
    約3 萬5,000 元乙節，復為抗告人所自陳（見97年9 月30日
    陳報狀），故如樽節開支，抗告人依原協商條件履行，應無
    重大困難之處。
  再者，抗告人於聲請時，原主張其配偶王世宗於96年6 月30
    日遭解雇失業後，全年無收入，嗣於97年9 月30日陳報狀，
    改稱王世宗自96年失業至今以開計程車維生，每月扣除車貸
    及汽油費用約為3 萬5,000 元，前後所言亦屬有異。至抗告
    人之女於協商後開始上幼稚園而增加之相關支出費用，係於
    95年間抗告人與最大債權銀行成立協商之際即可預見，抗告
    人本應將之列入評估，抗告人於簽約後，再以女兒開始上幼
    稚園而新增費用，做為毀諾之不可歸責事由，亦難認屬有據
    。
  抗告人之子王耀崧係87年出生，女王韻婷係91年出生，抗告
    人目前與婆婆共同居住（詳原審卷第14、15頁），抗告人之
    子目前就讀小學四年級，抗告人所陳稱其子96年度4 萬443
    元之學雜費多係美語安親之費用（詳原審卷第105 、125-12
    8） ，因抗告人既與婆婆共同居住，而小學課後之美語安親
    並非正規教育所必需，抗告人此部分之支出，難認為係必要
    費用。另抗告人之女目前就讀一年級，抗告人所陳稱其女王
    韻婷96年度學雜費共6 萬1950元，固係幼稚園之學費，惟其
    女王韻婷自97年9 月即已就讀小學一年級，每學期學費約為
    1284元，則抗告人所陳稱其女王韻停因就讀幼稚園造成經濟
    上之負擔，僅係短期現象，且抗告人復陳稱於協商時，確有
    列入評估，卻遭協商銀行拒絕等語，則抗告人應為其女積極
    尋找學費較為低廉之公立幼稚園就讀，核抗告人因其女就讀
    幼稚園而增加之費用，難認係不可歸責於己之事由。又抗告
    人所製作提出其女就讀幼稚園之費用明細表，係自96年7 月
    開始支出學費（見原審第105 頁），此前抗告人並未釋明其
    其女有幼雜園學費之支出，僅能認抗告人係於債務協商成立
    且毀諾（抗告人於96年5 月25日毀諾）後始支出其女之幼稚
    園學費，尚難認定抗告人毀諾協商與其女幼稚園費學之支出
    間有何因果關係。
  抗告人另主張：其每月須支出房租1 萬8000元，並須支付婆
    婆零用金5000元云云（詳原審卷第105 、142 頁）。惟查抗
    告人承租房屋之門牌號碼為台北縣樹林市○○街○ 段325 巷
    60號4 樓，其所有人即出租人為抗告人之妹林純如，該房屋
    除供抗告人全家居住外，尚有抗告人之婆婆王春蘭、長子王
    秋炎、抗告人及林純如之母洪寶枝共同居住，有戶籍謄本可
    憑，抗告人既已無能力清償銀行之債務，則其猶承租房屋供
    王秋炎、洪寶枝等人居住，即難認為全部房屋均為必要之費
    用，且為親屬間提供住處，是否確有支付租金，尚存可疑。
    又抗告人並未釋明王春蘭已無法維持生活，且王春蘭尚有長
    子王秋炎為扶養義務人，則抗告人主張每月必須支付王春蘭
    5000元之零用金，亦難認為係必要費用。
四、綜上所述，抗告人主張其毀諾協商係因不可歸責於己之事由
    所致，尚難採信，此外抗告人復未提出其他證據證明有何不
    可歸責於己之事由，致履行原協議內容有重大困難情事，是
    本件聲請與消費者債務清理條例第151 條第5 項規定即有不
    符，依上開說明，應駁回其更生之聲請。又本件更生之聲請
    既經駁回，則抗告人保全處分之聲請亦失所附麗，應併予駁
    回。是原審駁回抗告人更生與保全之聲請，於法並無不合。
    抗告意旨指摘原裁定為不當，求予廢棄云云，為無理由，應
    予駁回。
五、據上論結，本件抗告為無理由，依消費者債務清理條例第11
    條第2 項、第15條，民事訴訟法第495 條之1 第1 項、第44
    9 條第1 項、第95條、第78條，裁定如主文。
中    華    民    國    98    年    2     月    10    日
                  民事第三庭    審判長法  官  朱耀平
                                      法  官  劉以全
                                      法  官  何君豪
以上正本係照原本作成。
本裁定不得抗告。
中    華    民    國    98    年    2     月    10    日
                                書記官  黃琴茜


司法院資訊處製作；財團法人民間司法改革基金會備份。
